【裁判字號】    90,台上,6087
【裁判日期】    901004
【裁判案由】    妨害自由等
【裁判全文】
最高法院刑事判決                                九十年度台上字第六○八七號
    上  訴  人  乙○○
                甲○○
    共      同
    選任辯護人  王炳輝律師
右上訴人等因妨害自由等案件，不服台灣高等法院台中分院中華民國八十八年七月十
三日第二審判決（八十八年度上訴字第五五三號，起訴案號：台灣彰化地方法院檢察
署八十六年度偵字第九五四四號），提起上訴，本院判決如左：
    主  文
原判決關於乙○○、甲○○部分撤銷，發回台灣高等法院台中分院。
    理  由
本件原判決認定上訴人甲○○於民國八十六年六月間在南投縣名間鄉出售新台幣（下
同）二百餘萬元之生薑予被害人葉旺，並收受葉旺交付由黃正雄簽發之支票四紙，詎
經提示均不獲兌現，葉旺復逃逸無蹤，甲○○乃多方設法找尋，迄同年九月二十六日
上午六時許，甲○○接獲不詳姓名之人以電話告知葉旺刻在彰化縣彰化市○○路○段
九十六號之僑都賓館內，甲○○遂與上訴人即其父乙○○及綽號「矮仔堅」之成年男
子陳文雄（未經起訴，業於八十七年五月十五日死亡）、吳聰寬（未經起訴）暨另一
不詳姓名之成年男子共同基於妨害自由及普通傷害之犯意聯絡，共同於當日上午十一
時許，同赴僑都賓館，甲○○並持葉旺之照片交予陳文雄、吳聰寬暨另一名不詳姓名
之成年男子（以下簡稱陳文雄等三人）觀看，由該陳文雄等三人於詢問賓館之櫃檯服
務人員後，隨即進入該賓館之二○五室，以不法腕力強使在其內之葉旺離開該賓館，
並以牌照號碼ＵＢ－一五○二號自小客車將葉旺載至南投縣名間鄉赤水山區坑仔柚子
樹下，以非法方法剝奪葉旺之行動自由，惟甲○○及乙○○在後則因駕車追趕不及，
遂暫返其等工作之薑場，迨同日中午十二時四十分許，乙○○由電話獲知葉旺已遭強
押至南投縣名間鄉赤水山區，即偕甲○○及不知情之陳和興（已經原審判決無罪確定
）趕抵現場，乙○○即在場指示該陳文雄等三人徒手或持撿拾之鐵棒或木棍毆打葉旺
，以迫使葉旺償債，嗣甲○○與陳和興驅車下山購買七個飯盒，再搭載不知情之陳聰
進（亦經原審判決無罪確定）同往，乙○○因故暫離，甲○○即基於同一傷害之犯意
，出手毆打葉旺，並要求葉旺以電話連繫其女友李秀杏將三十萬元匯入南投郵局00
00000000000之○號張淑雅之帳號內，然以李秀杏未能籌得款項而未果，
期間陳和興因緩頰之舉，反遭陳文雄誤毆受傷，適乙○○再次返回現場，甲○○遂於
當日下午三時許載陳和興前去療傷，迨同日下午五時許，乙○○及陳文雄等三人應可
預見長時間毆打葉旺，葉旺可能不堪忍受而跌落山谷受傷，詎乙○○及陳文雄等三人
猶不罷手，致葉旺因不堪陳文雄等三人之毆打，情急下遂失足墜入相鄰之山谷中，致
受有第十一胸椎壓迫性骨折、第十二胸椎爆裂性骨折併脊髓神經受損之下半身癱瘓及
左側多處肋骨骨折之重傷害，乙○○、陳聰進及陳文雄等三人見狀，遂由陳聰進下山
要求甲○○購買棉被及繩索赴該赤水山區救援葉旺，嗣將葉旺救起後，即由乙○○、
甲○○及陳聰進護送葉旺至南投縣竹山鎮秀傳醫院救治，後於當晚七時許經警循線查
獲甲○○、乙○○等人等情。因而撤銷第一審關於乙○○、甲○○部分不當之科刑判
決，依牽連犯關係從一重改判論處乙○○以共同傷害人之身體致重傷罪刑，及論處甲
○○以共同以其他非法方法剝奪人之行動自由罪刑，固非無見。
惟查：(一)被告之自白，須非出於強暴、脅迫、利誘、詐欺、違法羈押或其他不正之方
法，且與事實相符者，始得採為證據，刑事訴訟法第一百五十六條第一項定有明文。
故如果被告之自白，係出於不正之方法，並非自由陳述，即其取得自白之程序，已非
適法，則不問自白內容是否確與事實相符，因其非係適法之證據，即不能採為判決基
礎，故審理事實之法院，遇有被告對於自白提出刑求之抗辯時，應先於其他事實而為
調查。原判決認定「乙○○、甲○○如何夥同陳文雄等三人強押葉旺離開僑都賓館，
並載往南投縣名間鄉赤水山區，嗣又如何會合」等情，係以甲○○於警訊及偵查中之
供述為證（見原判決第五頁第七行以下），但甲○○曾於原審調查時供稱：「在警訊
中被刑求」等語（見原審卷第五十二頁反面），然原審對甲○○於警訊時有無被警刑
求之攸關其警訊自白是否出於不正方法取得乙節，竟未先於其他事實而為調查，即遽
採為判決之基礎，顯屬違背法令。(二)有罪之判決書，應於理由內記載認定事實所憑之
證據，所謂證據，舉凡犯罪行為之實施及態樣，與適用法律有關之一切證據，均應詳
為記載，否則即有判決理由不備之違法。原判決事實欄認定「葉旺因不堪陳文雄等三
人之毆打，情急下遂失足墜落相鄰之山谷中，致受有……重傷害」等情，惟對葉旺確
係因被陳文雄等三人毆打情急之下而失足墜落山谷之攸關乙○○是否與陳文雄等三人
共犯傷害致重傷害之證據，卻未於理由內詳予記載，自嫌理由不備。又對此葉旺迭於
警訊、檢察官偵查時及一審、原審審理中供證或具狀陳稱：渠係遭陳文雄等三人推下
山谷等語（見偵字第八五六五號卷第十三頁反面；偵字第九五四四號卷第六十五頁反
面；一審卷第三十八頁、五十二頁；原審卷第七十五頁）。另證人陳添龍則曾證稱：
「（葉旺為何會跳下山谷﹖）我聽乙○○告訴我，乙○○向葉旺逼討債務，葉旺因沒
有錢歸還，乙○○便向葉旺說：你若沒錢還，便自己跳下山谷，葉旺便自行跳下山谷
。」等語（見彰化縣警察局彰化分局第一○五二四號偵查卷宗第十八頁），而甲○○
於偵查中亦供稱：「（你父親有說什麼﹖）他說『你若跳下去我錢便不拿了』，結果
葉旺真的跳下去，後來大家看了都怕了。」等語（見偵字第八五六五號卷第三十六頁
反面），是原判決認定葉旺係情急下失足墜落山谷，即與卷附上述葉旺、陳添龍、甲
○○等人之供述筆錄不相合，亦有證據上理由矛盾之違法。(三)刑法第十條第四項所
謂毀敗機能及於身體健康有重大不治之傷害，乃指傷害之結果確係機能毀敗或身體健
康確有終身不治之傷害者而言，若僅一時不能動作，不過受傷後之狀態，能否認為已
達重傷程度，自非專門學識之人詳予鑑定，不足以資核斷。原判決以葉旺失足墜落山
谷後，確已下肢完全癱瘓，無法站立行走，日常生活需他人照料及以輪椅代步等情，
而認乙○○及陳文雄等三人有傷害致重傷之犯行，似以有長庚紀念醫院八十七年二月
二十五日所出具之診斷證明書在卷可按為證（見偵字第九五四四號卷第六十七頁）。
然葉旺之下肢機能是否確已毀敗或終身不治﹖攸關乙○○是否成立傷害致重傷罪行，
原審未再委請具專門學識之人詳予鑑定，即遽憑長庚紀念醫院距葉旺受傷不久所出具
，且其上尚記載有「宜門診繼續追復健診療」等語之診斷證明書認定葉旺已因傷害
致重傷害，並有應於審判期日調查之證據而未予調查之違誤。上訴意旨指摘原判決關
於乙○○、甲○○部分不當，非無理由，應認原判決關於該部分有撤銷發回更審之原
因。至乙○○所犯刑法第三百零二條第一項之剝奪他人行動自由罪部分，因與其前開
發回部分有方法結果之牽連犯關係，基於審判不可分原則，併予發回。
據上論結，應依刑事訴訟法第三百九十七條、第四百零一條，判決如主文。
中      華      民      國     九十     年      十      月      四      日
                              最高法院刑事第十庭
                                  審判長法官  陳  正  庸
                                        法官  韓  金  秀
                                        法官  吳  信  銘
                                        法官  徐  文  亮
                                        法官  張  春  福
      右正本證明與原本無異
                                              書  記  官
中      華      民      國     九十     年      十      月     十一     日


司法院資訊處製作；財團法人民間司法改革基金會備份。
